【裁判字號】    97,醫上訴,4
【裁判日期】    981105
【裁判案由】    業務過失致死
【裁判全文】
臺灣高等法院高雄分院刑事判決         97年度醫上訴字第4號
上  訴  人  臺灣高雄地方法院檢察署檢察官
被      告  甲○○
選任辯護人  徐仲志律師
            郭清寶律師
上列上訴人因被告業務過失致死案件，不服臺灣高雄地方法院96
年度醫訴字第1 號中華民國97年7 月16日第一審判決（起訴案號
：臺灣高雄地方法院檢察署94年度調偵字第654 號），提起上訴
，本院判決如下：
    主  文
原判決撤銷。
甲○○犯業務過失致人於死罪，處有期徒刑陸月，如易科罰金，
以新台幣玖佰元即銀元參佰元折算壹日；減為有期徒刑參月，如
易科罰金，以新台幣玖佰元即銀元參佰元折算壹日。
    事  實
一、甲○○係明得診所（設高雄市○鎮區○○路145 號）醫師，
    為從事醫療業務之人。緣許佐英於民國93年4 月19日上午8
    時45分許至明得診所就診，經甲○○診療後，甲○○本應注
    意許佐英無明顯發燒及細菌感染跡象，並無施打Ampiclox抗
    生素之適應症，且一般門診給予抗生素，應從口服劑型開始
    ，較不會引發立即性過敏反應。又依當時情形，甲○○復無
    不能注意之情事，竟疏未注意而給予許佐英Methroxin 免
    肌肉注射針劑及Ampiclox抗生素靜脈注射針劑。許佐英其後
    經護士郭惠玲實施Ampiclox抗生素靜脈注射，旋出現氣喘、
    嘔吐、呼吸急促及眼睛紅腫等立即性過敏反應，甲○○乃立
    即給予氧氣及Decadron 0.5ml肌肉注射，並請郭惠玲呼叫救
    護車將許佐英送至高雄市立民生醫院（下稱民生醫院）急救
    ，然許佐英仍於93年4 月21日上午9 時許因過敏性休克不治
    死亡。
二、案經許佐英之子乙○○訴由臺灣高雄地方法院檢察署檢察官
    偵查起訴。
    理  由
一、證據能力之說明：法務部法醫研究所鑑定書、行政院衛生醫
    事審議委員會鑑書及長庚醫療團法人高長庚紀念醫院鑑書各
    係由檢察官、法院分別囑託行政院衛生醫事審議委員會及長
    庚醫療團法人高長庚紀念醫院鑑定所為，依法自有證據能力
    。
二、訊據被告甲○○否認有業務過失致人於死犯行，辯稱因被害
    人有發燒，且被害人以前曾使用Ampiclox抗生素，亦未發生
    過敏情形，故給予Ampiclox抗生素，嗣見被害人發生過敏現
    象後，即馬上將被害人轉送至高雄市立民生醫院就診，亦無
    延誤，故其並無過失等語。
三、經查：
    (一)被告係明得診所醫師，又被害人許佐英於上開時間至明得
      診所就診，經被告診療後給予被害人Methroxin 免肌肉
      注射針劑及Ampiclox抗生素靜脈注射針劑，被害人其後經
      護士郭惠玲實施Ampiclox抗生素靜脈注射，旋出現氣喘、
      嘔吐、呼吸急促及眼睛紅腫等立即性過敏反應，被告乃立
      即給予氧氣及Decadron 0.5ml肌肉注射，並請郭惠玲呼叫
      救護車將許佐英送至民生醫院急救，然被害人仍因過敏性
      休克不治死亡等事實，有高雄市立民生醫院診斷證明書、
      醫療機構開業執照、醫師證書、明得診所許佐英病歷表、
      法務部法醫研究所鑑定書附卷可稽（見警卷第6 、7 、8
      、14頁、相驗卷第135 －141 頁），自堪以認定。
    (二)被告固辯稱因被害人有發燒，且被害人以前曾使用Ampicl
      ox抗生素，亦未發生過敏情形，故給予Ampiclox抗生素，
      其並無過失等語。然依明得診所許佐英病歷表所載，許佐
      英之體溫為37度C ，無明顯發燒，亦無支氣管炎之記載，
      並無細菌感染跡象，尚無施打Ampiclox抗生素之適應症及
      必要；又過敏性休克無法預測，只有使用後症狀出現才能
      診斷，相同藥物可能在第1 次使用時無明顯過敏反應，但
      第2 次就有強烈的過敏反應，口服劑型抗生素與針劑型抗
      生素相比，較不會引發立即性過敏反應；此均經檢察官、
      原審法院及本院分別囑託行政院衛生醫事審議委員會及長
      庚醫療團法人高長庚紀念醫院鑑定在案，有行政院衛生醫
      事審議委員會鑑書及長庚醫療團法人高長庚紀念醫院鑑書
      附卷可憑（見相驗卷第159 －160 頁、調偵卷第18－21頁
      、原審卷第000 －000-0 頁、本院卷第144 －145 頁）。
      再被告經醫師考試及格，知悉有細菌感染跡象始有施打Am
      piclox抗生素之必要，且被告明知過敏性休克無法預測，
      相同藥物可能之前使用時無過敏反應，其後可能會有過敏
      反應，口服劑型抗生素與針劑型抗生素相比，較不會引發
      立即性過敏反應，已經被告在本院陳明（見本院卷第19 9
      、200 、203 頁），被告本應注意許佐英之體溫為37度C
      ，無明顯發燒，亦無其他細菌感染跡象，本無給予Ampi
      clox抗生素之必要，且給予Ampiclox抗生素口服劑型應即
      可有效控制，而依當時情形，被告復無不能注意之情形，
      竟疏未注意而貿然對給予許佐英Ampiclox抗生素靜脈注射
      針劑，致許佐英出現氣喘、嘔吐、呼吸急促及眼睛紅腫等
      立即性過敏反應，嗣因過敏性休克不治死亡，被告之有過
      失責任甚明，被告之過失與許佐英死亡間並有相當因果關
      係。另行政院衛生醫事審議委員會鑑書及長庚醫療團法人
      高長庚紀念醫院就被告有過失責任亦採相同鑑定意見，有
      行政院衛生醫事審議委員會鑑書及長庚醫療團法人高長庚
      紀念醫院鑑書可參。
    (三)公訴意旨雖認被告應注意確保診所內之急救藥品及用物充
      足，並置放於固定之存放區域內，供病患產生緊急狀況急
      救所用，而依其專業知識及能力，並無不能注意之情形，
      竟疏未在診所內設置如腎上腺素（Epinephrine ）等常見
      之急救用藥品，故被告有此部分過失責任。又腎上腺素為
      必備及常用之急救藥品，過敏性休克之急救最重要的藥物
      為腎上腺素，文獻上並無有關取代腎上腺素角色藥物之相
      關資料，固有國立臺灣大學醫學院附設95年8 月22日校附
      醫秘字第10950209823 號函可按（見調偵卷第136 頁）。
      然由於過敏病患之原因、臨床表現與受影響之器官變化很
      大，對於避免病患心跳停止之介入措施建議很難加以標準
      化，氧氣與腎上腺素為廣泛使用與接受的治療，但主要是
      基於共識而非證據，其他可使用之急救藥品包括抗組織胺
      、H2拮抗劑、等張溶液、吸入性乙型－類腎上腺素物質、
      類固醇和胰高血糖激素，此有行政院衛生署97年12月26日
      衛署醫字第0970091646號函可按（見本院卷第83頁），而
      依明得診所許佐英病歷表記載明，被告有給予許佐英氧氣
      及Decadron 0.5ml肌肉注射（見警卷第15頁），是被告雖
      未使用腎上腺素急救，尚難因此即認被告對本件死亡之結
      果有過失。換言之，倘若被告有準備腎上腺素，且假設亦
      即時加以使用急救而避免死亡結果，對被告而言，亦僅係
      得以適時阻斷前開過失所導致明顯立即發生死亡危險之因
      果關係，被告既未準備該急救藥物，仍難脫先前醫療過失
      致死責任。況一般診所是否應備急救用藥，該用藥應包含
      何種藥物，依現行「診所設置標準表」，尚無統一規範；
      又依現行醫療相關法規，並無規定診所須備有供急救使用
      之插管設備及腎上腺素；此有行政院衛生署95年3 月24日
      衛署醫字第0950010101號函及95年3 月31日衛署醫字第09
      50011156號函在卷足憑（見調偵卷第64頁、原審卷第86頁
      ）。另未設門診手術室及產房之診所，現行規定並未要求
      其應備急救設備，惟該等診所如遇危急病人，仍應依其人
      員及設備能力予以救治或採取必要措施，並將病人轉診至
      適當之醫院進行後續之急救與治療，不得無故拖延，醫療
      法第60條第1 項、第73條第1 項定有明文。被告見被害人
      出現氣喘、嘔吐、呼吸急促及眼睛紅腫等立即性過敏反應
      ，立即給予氧氣及Decadron 0.5ml肌肉注射，已經明得診
      所許佐英病歷表載明（見警卷第15頁），且證人即護士郭
      惠玲於偵查及原審審理中亦結證稱被告有給予被害人氧氣
      及抗組織胺Decadron，並指示其打119 呼叫救護車等語在
      卷（見偵查第10512 號卷第18頁、原審卷第265 －270 頁
      ），並有發話號碼明細表可稽（見偵查第6971號卷第104
      頁），足佐被告已依法予以救治或採取必要措施，並將病
      人轉診至適當之醫院進行後續之急救與治療。此外，復無
      其他證據足認被告有疏未備急救用藥或急救不當之過失，
      被告此部分過失責任即難以證明。
    綜上所述，被告業務過失致人於死，事證明確，犯行堪以認
    定。
四、按行為後法律有變更者，適用行為時之法律。但行為後之法
    律有利於行為人者，適用最有利於行為人之法律，刑法第2
    條第1 項定有明文。經查，被告行為後，刑法已經修正，並
    自95年7 月1 日施行，即應依上開規定比較適用，茲詳述如
    下：
    (一)95年7 月1 日修正公布施行之刑法第33條第5 款規定：「
      五、罰金：新臺幣1 千元以上，以百元計算之。」，是依
      修正後刑法第33條第5 款規定，罰金之法定刑為新台幣1
      千元以上。而依修正前刑法第33 條 第5 款規定：「五、
      罰金：一元以上」，且依罰金罰鍰提高標準條例第1 條規
      定提高10倍，故依修正前之刑法第33條第5 款規定，罰金
      之法定刑為新台幣30元以上。從而，比較修正前、後之刑
      法第33條第5 款規定，以修正前之刑法第33條第5 款規定
      較有利於被告。
    (二)95年7 月1 日修正公布施行之刑法第41條第1 項前段規定
      ：「犯最重本刑為五年以下有期徒刑以下之刑之罪，而受
      六個月以下有期徒刑或拘役之宣告者，得以新臺幣一千元
      、二千元或三千元折算一日，易科罰金。」，而修正前刑
      法第41條第1 項前段係規定：「犯最重本刑為5 年以下有
      期徒刑以下之刑之罪，而受6 個月以下有期徒刑或拘役之
      宣告，因身體、教育、職業、家庭之關係或其他正當事由
      ，執行顯有困難者，得以1 元以上3 元以下折算一日，易
      科罰金。」，且依修正前罰金罰鍰提高標準條例第2 條前
      段規定，就其原定數額提高為100 倍折算1 日。則刑法第
      41條第1 項修正前之易科罰金折算標準，應以銀元100 、
      200 、300 元折算1 日，經折算為新臺幣後，應以新臺幣
      300 、600 、900 元折算為1 日。經比較修正前後之易科
      罰金折算標準，即以修正前之規定較有利於被告。
五、核被告所為，係犯刑法第276 條第2 項之業務過失致人於死
    罪。
六、原審不察，遽予被告無罪之諭知，自有未當，檢察官上訴意
    旨，指摘原判決不當，非無理由，自應由本院將原判決撤銷
    改判。爰審酌被告執業醫師，因基於醫療目的、行為，不慎
    發生被害人死亡結果，且被告前無其他故意犯罪，有被告前
    案紀錄表在卷足憑，品性良好，惟因被害人死亡，造成被害
    人家屬無法彌補之傷害，犯後尚未賠償被害人家屬而達成和
    解等一切情狀，量處如主文所示之宣告刑，並諭知易科罰金
    之折算標準。又被告犯罪時間在中華民國96年4 月24日以前
    ，合於減刑條件，應依中華民國96年罪犯減刑條例第2 條第
    1 項第3 款規定減其宣告刑2 分之1 ，並諭知易科罰金之折
    算標準。
據上論結，應依刑事訴訟法第369 條第1項前段、第364 條、第
299 條第1 項前段，刑法第2 條第1 項、第276 條第2 項、修正
前刑法第41條第1 項前段，中華民國96年罪犯減刑條例第2 條第
1 項第3 款、第7 條，修正前罰金罰鍰提高標準條例第2 條，現
行法規所定貨幣單位折算新台幣條例第2 條，判決如主文。
本案經檢察官李門騫到庭執行職務。
中    華    民    國    98    年    11    月    5     日
                  刑事第八庭    審判長法  官   洪兆隆
                                      法  官   張盛喜
                                      法  官   郭玫利
以上正本證明與原本無異。
如不服本判決應於收受本判決後10日內向本院提出上訴書狀，其
未敘述上訴理由者，並得於提起上訴後10日內向本院補提理由書
狀（均須按他造當事人之人數附繕本）「切勿逕送上級法院」。
中    華    民    國    98    年    11    月    5     日
                                      書記官   楊茱宜
附錄本件判決論罪科刑法條
中華民國刑法第276條第2項：
從事業務之人，因業務上之過失犯前項之罪者，處5 年以下有期
徒刑或拘役，得併科 3 千元以下罰金。


司法院資訊處製作；財團法人民間司法改革基金會備份。
